臺灣臺北地方法院刑事判決　　　　　　　99年度訴字第1869號
公　訴　人　臺灣臺北地方法院檢察署檢察官
被　　　告　黃啟瑞
選任辯護人　古健琳律師
　　　　　　郭緯中律師
上列被告因脫逃案件，經檢察官提起公訴（99年度偵字第7562號
），本院判決如下：
    主  文
黃啟瑞犯便利人犯脫逃罪，處有期徒刑壹年陸月。
    事  實
一、黃啟瑞係臺北縣政府（改制為新北市政府，以下同）警察局
    新店分局安和派出所員警，為依法令服務於國家、地方自治
    團體所屬機關而具有法定職務權限之人。民國99年2 月4 日
    22 時40 分許，臺北市政府警察局中山分局偵查隊小隊長黃
    志欽、偵查佐饒志勛、偵查佐翁瑋隆，同至新北市○○區○
    ○街61巷5 號3 樓，依法逮捕臺灣臺北地方法院檢察署因毒
    品案件，於99年1 月14日以99年北檢玲偵玉緝000171號發布
    通緝之林上恩。林上恩遂以電話聯絡黃啟瑞告知此事，黃啟
    瑞於99年2 月4 日22時45分許即至上開現場，經黃志欽等員
    警向黃啟瑞表示林上恩為毒品通緝犯，已依法逮捕要帶離偵
    辦等語，黃啟瑞身為員警，對已知所轄區該地區之通緝犯，
    本有依法逮捕義務，屬其職務範圍，詎明知林上恩已屬警察
    之公務員秉於職務逮捕之人，黃啟瑞為便利林上恩脫逃，竟
    誘稱：已掌握林上恩已久，還有其他案件要與林上恩配合偵
    辦等語，並不允許黃志欽等人將林上恩帶離，雙方幾經僵持
    ，嗣經協調後，黃志欽遂表示交由黃啟瑞處理後，3 人即行
    離去現場，其後黃啟瑞竟未將林上恩依法解送至管轄之臺灣
    臺北地方法院檢察署內勤檢察官處理，而任由林上恩脫逃。
二、案經新北市政府警察局新店分局報請臺灣臺北地方法院檢察
    署檢察官偵查後起訴。
    理  由
壹、程序方面
一、按被告以外之人於檢察事務官、司法警察官或司法警察調查
    中所為之陳述，與審判中不符時，其先前之陳述具有較可信
    之特別情況，且為證明犯罪事實存否所必要者，得為證據，
    刑事訴訟法第159 條之2 定有明文。查證人黃志欽、翁瑋隆
    於警詢時之陳述，核與其等向本院陳述之內容，大致相符，
    故以其等向本院所為之陳述，作為本案判決之基礎，而無例
    外採用其等於警詢時性質屬被告以外之人於審判外之陳述之
    必要，先予敘明。
二、次按被告以外之人於審判中滯留國外或所在不明而無法傳喚
    或傳喚不到者，其於檢察事務官、司法警察官或司法警察調
    查中所為之陳述，經證明具有可信之特別情況，且為證明犯
    罪事實之存否所必要者，得為證據。刑事訴訟法第159 條之
    3 第3 款定有明文。證人林上恩於警詢陳述，固屬被告以外
    之人於審判外之言詞陳述，惟證人林上恩經被告及辯護人聲
    請傳喚到庭為證，其因現所在不明經傳喚不到、傳拘無著，
    致無法到庭為交互詰問，有本院100 年5 月18日之送達證書
    、個人基本資料表、臺灣高等法院出入監簡列表、拘票及報
    告書等件在卷為憑（見本院卷第79至80頁、第167 至169 頁
    、第142 至147 頁），本院審酌證人林上恩於警詢中陳稱：
    其所言均屬實，並願對其所述負法律責任等語，且於警詢筆
    錄製作完畢後，經其親閱確認無訛始按捺指印（見99年度偵
    字第7562號卷《下稱偵字卷》第13頁背面），足認該警詢筆
    錄係出於其真意所為之陳述，作成過程中並無違法、不當之
    處或證明力明顯過低之瑕疵，又其於警詢時之陳述，核與本
    院下開所述證據均屬相符，並衡之證人林上恩當時最接近案
    發之初，陳述時記憶最為清楚，具有可信之特別情況，且涉
    關本案被告被訴犯罪事實存否相關待證事項，與證明本案犯
    罪事實存否有必要性，依刑事訴訟法第159 條之3 第3 款之
    規定，具有證據能力，得為本案證據。
三、末按未經被告詰問之被告以外之人於偵查中向檢察官所為之
    陳述，依刑事訴訟法第159 條之1 第2 項之規定，原則上屬
    於法律規定為有證據能力之傳聞證據，於例外顯有不可信之
    情況，始否定其得為證據。是得為證據之被告以外之人於偵
    查中所為之陳述，因其陳述未經被告詰問，應認屬於未經合
    法調查之證據，並非無證據能力，而禁止證據之使用。惟是
    否行使詰問權，屬被告之自由，倘被告於審判中捨棄詰問權
    ，或證人客觀上有不能受詰問之情形，自無不當剝奪被告詰
    問權行使之可言（參見最高法院98年度台上字第1032號判決
    意旨參照）。查證人黃志欽、翁瑋隆於偵查中之陳述，業均
    經依法具結（見偵查卷第42頁、第44至45頁），且衡諸該陳
    述之作成並無顯不可信之情況，因認具有證據能力，又證人
    黃志欽、翁瑋隆於本院審理中到庭作證並進行交互詰問，已
    足以保障被告與辯護人之對質詰問權，而本院於審判期日依
    法定程序提示證人黃志欽、翁瑋隆之證述並告以要旨，而為
    合法調查後，自得將證人黃志欽、翁瑋隆於偵查中之證述採
    為證據。
貳、實體方面
一、認定事實所憑之證據及理由：
    訊據被告黃啟瑞固不否認其為新北市政府警察局新店分局安
    和派出所員警，並於前開時間到達前開現場，現場當時有3
    名臺北市政府警察局中山分局之員警在場等情，然矢口否認
    有何便利職務上依法逮捕之人脫逃犯行，並辯稱：林上恩為
    其線民，其係因林上恩電話通知才到達現場關心，林上恩當
    時並未上手銬，其不知悉林上恩為通緝犯，亦未曾對在場的
    員警表示：其已掌握林上恩已久，不許伊等將之帶離等語，
    其在現場停留不久後即與其他3 名員警一同離開現場云云。
    然查：
  (一)證人黃志欽於偵訊及本院審理中均證稱：林上恩乃毒品案件
    之通緝犯，其與翁瑋隆、饒志勛員警一同於99年2 月4 日下
    午10時40分許到達林上恩位於新北市○○區○○街61巷5號3
    樓之住所，其等到達現場後，有告知林上恩為毒品通緝犯並
    表示要帶他回去偵辦。嗣被告到達現場後表示係當地派出所
    巡佐，其向被告表示林上恩為通緝犯，其等要將林上恩帶離
    偵辦，惟被告表示已經掌控林上恩許久，還有其他案件需要
    林上恩配合，不許其等將林上恩帶離，其等與被告僵持約10
    多分鐘後，考量轄區優先（即通緝犯之捉拿，以當地管區為
    優先），遂將林上恩交予被告後即離開，被告並未與其等一
    同離開而是與林上恩一同留在現場等語（見偵查卷第39頁、
    本院卷第85至93頁）。
  (二)證人翁瑋隆於偵查及本院審理中亦均證述：其以電腦查詢得
    知林上恩遭通緝，遂於99年2 月4 日22時許與黃志欽、饒志
    勛員警一同到達林上恩新店處所，並告知林上恩遭通緝一事
    ，嗣被告到達現場並向黃志欽表示林上恩還有其他案件要偵
    辦，黃志欽與被告因此發生爭執，後黃志欽表示：既然被告
    為巡佐，且當地為新店分局轄區等語，所以就將林上恩交給
    被告，其與黃志欽、饒志勛就先行離開等語（見偵查卷第39
    頁、本院卷第94至97頁）。
  (三)證人饒志勛於本院審理時亦到庭結稱：其與黃志欽、翁瑋隆
    員警到達現場後有告知林上恩已遭通緝，其等要將林上恩帶
    回去，嗣被告到達現場後表示已跟監林上恩很久，有案件要
    配合，請其等讓被告將林上恩帶回去處理，嗣黃志欽決定將
    林上恩交予被告後，其與黃志欽、翁瑋隆即一同離開，而將
    林上恩與被告留在現場等語（見本院卷第100 至104 頁）。
  (四)證人林上恩於警詢中則證述：被告有告知伊已因毒品案件遭
    通緝，並於99年1 月24日到伊位於新店的住處，拿新臺幣（
    下同）6,000 元予伊，並叫伊到南部躲避。99年2 月4 日有
    員警到伊新店的住所，告知伊已遭到通緝並要將伊逮捕歸案
    ；黃志欽已將伊逮捕；被告則假意到現場，稱伊是其線民，
    並已遭其逮捕，嗣被告與在場之中山分局的警員討論後，中
    山分局的員警就離開等語（見偵查卷第11至13頁）。
  (五)綜觀上開證人黃志欽等人之證述，足認被告明知林上恩為通
    緝犯，且經黃志欽等員警告知已依法逮捕林上恩後，被告為
    便利林上恩脫逃，即誘稱：已掌握林上恩已久，還有其他案
    件要與林上恩配合偵辦等語，並不允許黃志欽等人將林上恩
    帶離，經協調後，黃志欽等人遂將林上恩交由被告後離去，
    其後被告並未依法將林上恩解送，而係任由林上恩脫逃等事
    實，應屬實在。被告所辯：其不知悉林上恩為通緝犯，亦未
    曾對在場的員警表示：其已掌握林上恩已久，不許將之帶離
    等語，其在現場停留不久後即與其他3 名員警一同離開現場
    云云，核與前開4 位證人證詞不符，應屬卸責之詞，並無可
    採。
  (六)另被告雖辯稱：黃志欽等3 人上開證詞應屬卸責，林上恩則
    係因其未幫忙處理伊遭通緝一事，林上恩事後遭淡水分局逮
    捕到案，故對其挾怨報復云云。然衡以被告自承：其與林上
    恩之間為線民關係，並無特別恩怨關係等語（見本院卷第15
    8 頁背面）；再參以被告所供稱：其每於林上恩所提供之線
    報查獲後，即會提供獎金予林上恩，並曾借貸林上恩10萬元
    ，甚者幫林上恩辦理交保等情（見本院卷第156 頁背面、第
    158 頁背面），堪認被告與林上恩之間關係尚稱良好。復參
    諸林上恩之通緝列表（見偵查卷第59頁），林上恩自92年起
    至本案發生時止，有多次遭通緝後緝獲歸案之紀錄，尚難認
    林上恩會因被告未幫忙其處理遭通緝一事，即對向來關係尚
    稱良好之被告為求挾怨報復，甘冒誣告重典，而為上開不實
    之陳述，被告前揭所辯，自難採認。而證人黃志欽、翁瑋隆
    自偵訊至本院審理中迭次作證時，所證述情節均大致相同，
    且與證人饒志勛、林上恩之證述內容互核一致，亦認其等之
    證詞，均堪採信。
  (七)至被告之辯護人為被告辯護以：黃志欽等人離開林上恩住處
    前，未向其宣讀刑事訴訟法人犯3 項基本權利，未交付逮捕
    通知書，未上戒具，顯未依法逮捕林上恩，則不論被告有無
    將遭通緝之林上恩解送通緝單位，均難認被告有何便利脫逃
    之行為；且黃志欽將林上恩交予被告當時，並未進行正常之
    移交手續，益徵黃志欽並無逮捕林上恩之意，亦無「已逮捕
    林上恩」之認知；另參以最高法院92年度台上字第5456號判
    決意旨，認警察以實質腕力逮捕人犯之瞬間，尚不能遽認已
    完成逮捕，本件黃志欽等人未對林上恩實施任何實質腕力加
    以限制自由，應不宜擴張解釋林上恩已遭逮捕等語。然查：
    所謂公力監督，不限於實質監督，亦包括狀態在內，當黃志
    欽等人告知林上恩其為通緝犯，要將其帶回偵辦，依當時現
    場之狀態，林上恩已在黃志欽等3 人之監督之下，林上恩即
    屬依法逮捕之人。且查證人黃志欽、翁瑋隆亦均證稱：林上
    恩當時已遭其等監控，林上恩之行動自由在其等掌控中，林
    上恩無法逃跑等語（見本院卷第92頁背面、第98頁背面），
    足認林上恩雖未加手銬，惟因客觀上，林上恩已在黃志欽等
    3 人逮捕能力內，即屬已在公力監督之下，自難以林上恩未
    上戒具，而遽認其非屬依法逮捕之人。又林上恩既屬已依法
    逮捕之人，則黃志欽等3 人嗣後有無踐行書面移交人犯手續
    ，均無礙其屬依法逮捕之人之身分。另本件之犯罪事實係林
    上恩之行動自由已受到黃志欽等3 人之看管並限制而無法脫
    逃，核與上開最高法院92年度台上字第5456號判決之事實係
    員警對欲脫逃之人逮捕之際，即經欲脫逃之人抗拒而以手推
    開乙節，顯有不同，辯護人援引前開判決，亦有誤會。
  (八)綜上所述，本件事證明確，被告前揭犯行洵堪認定，應依法
    論科。
二、論罪科刑之理由：
    核被告所為，係犯刑法第163 條第1 項之公務員便利依法逮
    捕之人脫逃罪。爰審酌被告未曾受有期徒刑以上刑之宣告，
    此有臺灣高等法院被告全國前案紀錄表附卷可稽，素行尚佳
    ，惟其身為公務員未克盡職守，竟僅因一己之私，為已遭臺
    北市政府警察局中山分局警察發覺為通緝犯且已依法逮捕欲
    帶回偵辦之林上恩開脫，便利通緝犯脫逃，以及被告犯後否
    認犯行，難認已有悔悟之情，其之犯後態度及其犯罪之動機
    、目的與其生活狀況、智識程度，兼衡被告此舉，使林上恩
    通緝期間多出8 日，損及公權力之行使，犯罪所生之危害程
    度，念及被告所為原因係求公務績效，尚非藉林上恩犯罪等
    一切情狀，量處如主文所示之刑。
據上論斷，應依刑事訴訟法第299 條第1 項前段、刑法第163 條
第1項，判決如主文。
本案經檢察官林妙蓁到庭執行職務。
中    華    民    國   100    年    7     月    6     日
                  刑事第八庭    審判長法  官    徐千惠
                                      法  官    藍家偉
                                      法  官    陳雯珊
以上正本證明與原本無異。
如不服本判決應於收受送達後10日內向本院提出上訴書狀，並應
敘述具體理由；其未敘述上訴理由者，應於上訴期間屆滿後20日
內向本院補提理由書（均須按他造當事人之人數附繕）「切勿逕
送上級法院」。
                                書記官  馬正道
中    華    民    國   100    年    7     月    11    日
附錄本案論罪科刑法條全文：
中華民國刑法第163條
（公務員縱放或便利脫逃罪）
公務員縱放職務上依法逮捕拘禁之人或便利其脫逃者，處 1 年
以上 7 年以下有期徒刑。
因過失致前項之人脫逃者，處 6 月以下有期徒刑、拘役或 3 百
元以下罰金。
第 1 項之未遂犯罰之。